【裁判字號】    98,訴,9
【裁判日期】    980326
【裁判案由】    耕地三七五租約
【裁判全文】
臺中高等行政法院裁定
                                         98年度訴字第9號
原      告  祭祀公業朱鴻儀
代  表  人  甲○○
訴訟代理人  林根煌  律師
被      告  臺中縣大雅鄉公所
代  表  人  乙○○
訴訟代理人  丁○○
            丙○○
上列當事人間因耕地三七五租約事件，原告不服臺中縣政府中華
民國97年12月22日府訴委字第0970356253號訴願決定，提起行政
訴訟。本院裁定如下︰
    主  文
原告之訴駁回。
訴訟費用由原告負擔。
    事實及理由
一、事實概要：原告以其所有坐落臺中縣大雅鄉○○○段第73地
    號土地（下稱系爭土地），出租與訴外人朱捷盛、朱裕廷兄
    弟，承租人在耕地上建造儲藏室、土地公祠、廠房及道路等
    ，違反耕地三七五減租條例第16條第1項之規定，於民國（
    下同）97年9月18日向被告所屬租佃委員會申請調解收回耕
    地，被告以經查證結果租佃雙方就系爭土地並未訂立耕地三
    七五租約，乃以97年9月23日以雅鄉民字第0970021787號函
    否准其申請。原告不服，向臺中縣政府提起訴願，遭駁回，
    遂提起本件行政訴訟。
二、原告主張：原告所有系爭土地，面積1.6070公頃，由訴外人
    朱捷盛、朱裕廷兄弟承租耕作，雖該筆土地之地目為「林」
    ，惟早已編定為特定農業區，且使用類別為「農牧用地」，
    有該地之土地登記謄本可稽，雖原告與承租人等，就系爭土
    地並未訂立耕地三七五租約，惟依耕地三七五減租條例第1
    條規定，及最高行政法院45年判字第83號判例要旨：「耕地
    三七五減租條例第1條載明本條例未規定者，依土地法之規
    定，土地法第106條第1項所稱耕地租用，係指約定支付地租
    使用他人之農地而言。又第2項載明前項耕地包括漁牧，依
    此規定，對於養魚池之租用，自亦有該條例之適用。」所示
    ，亦有三七五減租條例之適用。本件承租人違反耕地三七五
    減租條例第16條第1項及第17條第1項第2款規定，原告向被
    告所屬耕地租佃委員會申請調解，請求承租人返還該耕地，
    惟被告以系爭土地並無訂立三七五租約為由不受理原告之申
    請。原處分顯有違法、不當，經向臺中縣政府提出訴願，訴
    願決定亦以原告與承租人間並未就系爭土地訂立耕地三七五
    租約，且租佃契約之生效要件依耕地三七五減租條例第6條
    第1項規定為「書面為之」及「經登記」，故農地之租佃契
    約若未具備上開要件，非屬耕地三七五租約，故無耕地三七
    五減租條例之適用云云為由，駁回原告之訴願，顯屬誤會。
    按「耕地三七五減租條例第6條第1項載『本條例施行後耕地
    租約應一律以書面為之，租約之訂立、變更、終止或換訂，
    應由出租人會同承租人申請登記』云云，係為保護佃農及謀
    舉證上便利而設，非謂凡租約之訂立、變更、終止或換訂，
    須經登記，始能生效。」最高法院51年台上字第2629號判例
    可資參照，訴願決定機關未注意上開判例所示，逕為駁回原
    告訴願，顯屬違法不當等情。並聲明求為判決撤銷原處分及
    訴願決定。
三、被告則以：
    (一)臺灣省耕地租約登記辦法第2條已載明耕地租約之訂立、
      變更、終止或換訂登記，應由出租人會同承租人於登記原
      因發生日起三十日內，向當地鄉（鎮、市、區）公所申請
      ，此為要式行為，明定於條例，既已有規定，原告何以謂
      無規定，其私契約訂定不具法律要件，且既已有規定即不
      適用土地法或其他法律之規定，亦即應適用耕地三七五減
      租條例第6條以書面為之，並應由出租人會同承租人申請
      登記。原告系爭土地有無訂立耕地三七五租約訂立，依公
      法之規定認定，至於本案究屬民法「租賃契約」、「使用
      借貸」或依土地法第106條第1項所稱私權爭執，應循司法
      途徑民事法律解決。耕地三七五減租條例第26條所規定調
      解調處之程序，必須當事人間有耕地租佃關係存在，若當
      事人間根本無租佃關係存在，自無該條適用之餘地（改制
      前行政法院56年判字第62號判例參照）。至於本案是否有
      耕地租佃關係存在，非行政機關所能認定，應由當事人訴
      請法院認定。（內政部79年7月14日台內地字第819509
      號函參照）。
    (二)耕地租約本為民間私契約行為，政府為保護佃農於46年訂
      立耕地三七五減租條例以公權力介入保護佃農，該條例為
      公法，依其第1條及第6條採登記制要式行為，需經登記始
      生效力。原告舉最高法院51年台上字第2629號判例乙節，
      是耕地私契約之確認之訴，與本件原告向被告申請租佃調
      解委員會調解無關，據依耕地三七五減租條例第1條、第6
      條規定未經登記之私契約不認定其存在，即無法適用同條
      例第26條之調解、調處程序。更何況原告與承租人租約是
      否存在，係屬事實認定問題，有無以書面為之、有無支付
      地租取得使用對價，均為民事法律認定，倘以耕地三七五
      租約觀之租佃雙方有無按第2條支付地租租額、第8條按期
      繳付地租、第9條約定繳租方式、第14條不得預收地租‧
      ‧‧等。耕地三七五減租非僅如上開最高法院51年之見解
      保護佃農，謀舉證上的便利，尚需依公權力介入監督執行
      ，始得確保租約雙方依條例執行，公平對待。原告所訴並
      無理由等語，資為抗辯。並聲明求為判決駁回原告之訴。
四、兩造之爭點為：原告申請被告所屬租佃調解委員會調解收回
    耕地，經被告以原告與承租人間並未訂定耕地三七五之書面
    租約為由，不受理原告之申請，原告能否訴請判命被告應受
    理原告申請調解？
五、「按人民因耕地租佃關係所發生之爭執，屬於私權之爭執，
    依耕地三七五減租條例第26條第1項之規定，應另循租佃爭
    議程序，申請調解調處，不服調處者，移送該管司法機關裁
    判，自不得依行政爭訟方法以求救濟（參照本院50年判字第
    70 號判例）。上開調解調處乃法律所定起訴請求私權救濟
    前必經之程序，本質上屬私權爭執之租佃爭議，不因必經該
    程序而更易其本質。受理調解或調處之機關拒絕人民調解或
    調處之聲請者，既屬就私權爭執所為，且已經過其程序，人
    民得逕行提起民事訴訟（參考最高法院48年台上字第1362號
    判例），仍不得依行政爭訟程序以求救濟。其訴訟事件不屬
    行政法院之權限，若竟提起，行政法院應以裁定駁回之。」
    （最高行政法院91年度判字第2414號判決參照，另95年度判
    字第1393號判決亦有類似見解）。從而，本件原告以被告不
    受理其申請調解收回承租人承租之耕地，訴願決定亦予駁回
    為由，訴請撤銷原處分及訴願決定，本院對之並無審判權，
    應以裁定駁回之。且本件原告係以台中縣大雅鄉公所為被告
    ，並非以承租人為被告，本院亦無從裁定移送民事法院，併
    予明。
六、依行政訴訟法第107條第1項第1款、第104條、民事訴訟法第
    95條、第78條，裁定如主文。
中    華    民    國    98    年    3     月    26    日
                臺中高等行政法院第三庭
                          審判長法  官  王  茂  修
                                法  官  莊  金  昌
                                法  官  林  金  本
以上正本證明與原本無異。
如不服本裁定，應於裁定送達後10日內以書狀敘明理由，經本院
向最高行政法院提起抗告（須依對造人數附具繕本）
中    華    民    國    98    年    3     月    26    日
                                書記官  丁  俊  賢


司法院資訊處製作；財團法人民間司法改革基金會備份。
